【裁判字號】    94,訴,1089
【裁判日期】    950124
【裁判案由】    貪污治罪條例等
【裁判全文】
臺灣臺南地方法院刑事判決              94年度訴字第1089號
公  訴  人  臺灣臺南地方法院檢察署檢察官
被      告  乙○○
指定辯護人  本院公設辯護人  丙○○
上列被告因違反貪污治罪條例等案件，經檢察官提起公訴（九十
四年度偵字第六九四六號），本院判決如下：
    主  文
乙○○連續依據法令從事公務之人員，利用職務上之機會，詐取
財物，處有期徒刑貳年陸月，褫奪公權貳年，如附表所示「購買
票品證明單」其上主管蓋章欄內偽造之「甲○○」印文壹佰壹拾
陸枚、「戊○○」印文貳佰貳拾壹枚、「丁○○」印文陸枚均沒
收。
    事  實
一、乙○○為財政部國有財產局臺灣南區辦事處臺南分處（下簡
    稱臺南分處）約僱人員，負責承辦臺南分處文書股之發文業
    務及郵寄函件、租金及補償金繳納通知、標售資料、承租及
    承購申請書等公務文件之工作，為依據法令從事公務之人員
    。詎其竟基於意圖為自己不法所有之概括犯意，自民國九十
    年十一月間某日起，利用職務上前往臺南興華街等郵局寄發
    前述公務文件及購買郵票報銷郵資之機會，在臺南分處內，
    連續以變造「購買票品證明單」之方式，每張塗改加填新臺
    幣（下同）二十元至六萬六千元不等之金額。其中因郵局出
    售郵票金額超過五千元之「購買票品證明單」，須經郵局主
    管核章，乙○○復基於偽造印文之概括犯意，自九十一年一
    月間起，分別偽造臺南興華街郵局前後任主管甲○○、戊○○及丁○○之工作主管章各一枚，並蓋用於塗改加填後金額
    超過五千元之「購買票品證明單」其上之「主管蓋章欄」內
    （偽造之印文數目詳如附表所示），足生損害於臺南分處、
    臺南興華街郵局及甲○○、戊○○、丁○○等人之權益。乙○○並在其職務上所掌管之「零用金支付明細表」、「郵寄
    清單」及「物品請購單」（起訴書誤繕為「物品請款單」）
    上為不實之登載，虛增郵寄數量及請款金額，再連同前揭變
    造之「購買票品證明單」一起據以行使，簽陳撥補零用金，
    使臺南分處經辦會計經費報銷程序之相關人員，及轉報後之
    上級單位財政部國有財產局臺灣南區辦事處（下簡稱南區辦
    事處）相關經辦人員均陷於錯誤，並因而核銷付款。迄九十
    四年二月十四日止，乙○○共計浮報郵資四百五十八筆，金
    額共計六百萬二千三百五十元，其中四筆因案發未撥付，合
    計五萬五千元，實際詐領金額共計五百九十四萬七千三百五
    十元（詳見附表）。嗣因臺南分處在九十四年二月二十一日
    發現郵資過高並展開清查，乙○○旋即於翌日（二十二日）
    向臺南分處承認詐取公款，並於同年月二十五日在前述犯罪
    未被發覺前向法務部調查局臺南市調查站（下簡稱臺南市調
    站）自首，且已陸續歸還全數詐領款項。
二、案經臺南市調站移送臺灣臺南地方法院檢察署檢察官偵查起
    訴。
    理  由
一、上揭事實，業據被告乙○○於本院審理時坦承不諱（見本院
    卷九十五年一月十日審判筆錄），核與其於檢察官偵查及臺
    南市調站詢問時供述之情節相符（見調查卷第一至三頁、第
    六至十頁、偵查卷第三十四至三十五頁），並經證人即臺南
    分處人員曾淑美、郭品豐於臺南市調站詢問時陳述無訛（見
    調查卷第二十至二十五頁），而證人即臺南興華街郵局前後
    任主管甲○○、戊○○、丁○○於臺南市調站詢問時及檢察
    官偵訊時，亦到庭陳證明確（見調查卷第二十六至三十三頁
    、偵查卷第二十一至二十三頁），並有臺南分處九十年至九
    十四年僱用被告之契約書影本（見調查卷第一百十二至一百
    十六頁）、傳票編號五００五三八、六０００三七、五０一
    一七四物品請購單（見調查卷第一百十九至一百五十五頁）
    、戊○○、丁○○工作主管章印文（見調查卷第一百五十六
    至一百五十七頁）、南區辦事處函（見調查卷第三十四頁、
    第七十四頁、第八十一頁、第九十三頁、本院卷第九頁、第
    十九頁）、被告事發後歸還詐領金額之支票、國庫存款收款
    書影本（見調查卷第四至五頁、第一百零五至一百十一頁）
    等件在卷可稽。此外，復有被告簽認從九十年至九十四年詐
    領郵資明細表及購買票品證明單影本、臺南郵局九十二年至
    九十四年購買票品證明單存根聯影本、臺南分處九十年至九
    十四年被告簽領之郵資憑證影本等物扣案可佐，足認被告任
    意性自白與事實相符。準此，本件事證明確，被告犯行堪以
    認定，應予依法論科。
二、依貪污治罪條例第二條規定，凡依據法令從事公務之人員及
    受公務機關委託承辦公務之人，即為該條例之犯罪主體，並
    不以公務員任用法或公務員懲戒法上所稱公務員為必要（最
    高法院九十一年度臺上字第六四九五號判決意旨參照），被
    告受臺南分處僱用負責承辦臺南分處文書股之發文業務及郵
    寄函件、租金及補償金繳納通知、標售資料、承租及承購申
    請書等公務文件之業務，自屬依據法令從事公務之人員。又
    郵局於九十二年一月一日改制之前，雖為交通部所屬之公務
    機關，惟本案購買票品證明單係郵局員工基於郵票買賣之私
    經濟行為而製作，是仍屬私文書，非得以公文書視之（最高
    法院九十一年度臺上字第九一號判決意旨參照）。故核被告
    所為，係犯貪污治罪條例第五條第一項第二款之公務員利用
    職務上之機會詐取財物罪、刑法第二百十六條、第二百十條
    、第二百十三條之行使變造私文書罪、行使職務上登載不實
    公文書罪。起訴書雖漏未引用刑法第二百十六條之行使第二
    百十條變造私文書規定，但既以載明被告變造私文書並進而
    加以行使之事實求予審判，應認亦經合法起訴，本院自應據
    以論科（參照最高法院六十四年臺非字第一四二號判例）。
    被告偽造他人印文，屬於變造私文書之部分行為；變造私文
    書及於職務上所掌公文書登載不實之低度行為，分別為行使
    之高度行為所吸收，均不另論罪。被告前後多次利用職務上
    之機會詐取財物、行使變造私文書、行使職務上登載不實公
    文書之行為，均時間緊接，所犯為構成要件相同之罪名，顯
    然出於概括犯意，均為連續犯，各應依刑法第五十六條論以
    一罪，並均加重其刑。被告所犯上開三罪間，有方法目的之
    牽連關係，應從一重依公務員利用職務上之機會詐取財物罪
    論處。又被告於本案犯罪未被發覺前向臺南市調站自首，表
    明願意接受法律裁判（見調查卷第一頁調查筆錄），其詐取
    之財物亦全部均已繳回，此有支票、國庫存款收款書影本（
    見調查卷第四至五頁、第一百零五至一百十一頁）在卷可稽
    ，爰依貪污治罪條例第八條第一項前段之規定，減輕其刑（
    因貪污治罪條例第八條第一項前段有免除其刑之規定，故依
    刑法第六十六條但書規定得減輕至三分之二）。被告既有刑
    之加重及減輕事由，應先加後減之。爰審酌被告身為公務員
    ，猶不思廉節，且實際詐領金額將近六百萬，犯罪時間亦長
    達三年三個月之久，惟犯後坦承犯行，深表悔意，並返還全
    部所得財物，及其犯罪之動機、目的、手段等一切情狀，量
    處如主文所示之刑，並依貪污治罪條例第十七條規定，併宣
    告褫奪公權二年，以資懲儆。如附表所示被告於實際購買郵
    票金額未達五千元，而經虛增後金額超過五千元之購買票品
    證明單主管蓋章欄上所偽造之「甲○○」印文一百十六枚、
    「戊○○」印文二百二十一枚、「丁○○」印文六枚，均應
    依刑法第二百十九條規定宣告沒收；至於其他經被告虛增加
    填金額之購買票品證明單，或為被告實際購買金額本即超過
    五千元，或為經被告虛增加填金額後仍未達五千元，其主管
    蓋章欄上之印文均無法證明係偽造，爰不就該部分宣告沒收
    。另被告所偽造之「甲○○」、「戊○○」、「丁○○」印
    章各一枚並未扣案，被告復表示均已丟棄（見調查卷第八頁
    ），且亦無證據顯示上述偽造印章現仍存在，為免日後執行
    困難，亦不就該部分宣告沒收。末按貪污治罪條例第十條所
    定應予追繳沒收或發還被害人之財物，以實施犯罪行為者自
    己或其共犯所得者為限，其無所得或已發還者，自無從再為
    追繳或發還之諭知（最高法院六十九年臺上字第八二○號判
    例、九十一年度臺上字第二三三六號判決意旨參照）。本案
    被告既已將所詐得之五百九十四萬七千三百五十元自動全數
    繳交予臺南分處及南區辦事處，則有關犯罪所得之財物，本
    院自無再為追繳或發還予被害人之諭知，附此敘明。
據上論斷，應依刑事訴訟法第二百九十九條第一項前段，貪污治
罪條例第二條前段、第五條第一項第二款、第八條第一項前段、
第十七條，刑法第十一條前段、第五十六條、第二百十六條、第
二百十條、第二百十三條、第五十五條、第六十六條但書、第三
十七條第二項、第二百十九條，判決如主文。
本案經檢察官己○○到庭執行職務。
中    華    民    國    95    年    1    月    24    日
                     刑事第六庭  審判長法  官  張瑛宗
                                       法  官  陳映佐
                                       法  官  徐千惠
以上正本證明與原本無異。
如不服本判決，應於判決送達後十日內，向本院提出上訴狀（應
附繕本）。
                                       書記官  吳姁穗
中    華    民    國    95    年    1    月    24    日
附錄本案論罪科刑法條：
貪污治罪條例第5條第1項第2款
  有下列行為之一者，處 7 年以上有期徒刑，得併科新台幣 6
  千萬元以下罰金：
  二  利用職務上之機會，詐取財物者。
中華民國刑法第216條(行使偽造變造或登載不實之文書罪)
  行使第 210 條至第 215 條之文書者，依偽造、變造文書或登
  載不實事項或使登載不實事項之規定處斷。
中華民國刑法第210條(偽造變造私文書罪)
  偽造、變造私文書，足以生損害於公眾或他人者，處 5 年以下
  有期徒刑。
中華民國刑法第213條(公文書不實登載罪)
  公務員明知為不實之事項，而登載於職務上所掌之公文書，足
  以生損害於公眾或他人者，處1年以上7年以下有期徒刑。


司法院資訊處製作；財團法人民間司法改革基金會備份。
